【裁判字號】    98,上,546
【裁判日期】    981231
【裁判案由】    返還土地等
【裁判全文】
臺灣高等法院民事判決                   98年度上字第546號
上  訴  人  大安工研食品工廠股份有限公司
法定代理人  乙○○
訴訟代理人  王桂樹律師
被上訴人    台北市政府工務局新建工程處
法定代理人  甲○○
訴訟代理人  張世興律師
上列當事人間請求返還土地等事件，上訴人對於中華民國98年4
月24日臺灣臺北地方法院97年度訴字第4937號第一審判決提起上
訴，本院於98年12月15日言詞辯論終結，判決如下：
    主  文
原判決除確定部分外，關於命上訴人給付之金額，逾新台幣壹佰
捌拾伍萬玖仟貳佰肆拾肆元及自民國97年7月12日起至清償日止
，按年息5％計算之利息，及該部分假執行之宣告暨訴訟費用之
裁判均廢棄。
上開廢棄部分，被上訴人在第一審之訴及假執行之聲請均駁回。
第一審（除確定部分外）、第二審訴訟費用由被上訴人負擔百分
之四，餘由上訴人負擔。
    事實及理由
一、上訴人之法定代理人原為羅俊昇，嗣於民國97年8月21日變
    更為甲○○，已於98年7月8日具狀聲明承受訴訟，並經原法
    院98年7月30日裁定准甲○○承受訴訟（見本院卷17至18頁
    、30頁），核先說明。
二、被上訴人起訴主張：坐落台北市○○區○○段3小段431-1、
    435、446-1地號土地（下合稱系爭土地）為台北市所有，由
    伊負責管理，惟遭上訴人無權占用，於其上搭蓋如圍牆、鐵
    門、雨遮、輕鋼架等地上物，並於其上停放車輛及放置機器
    設備、產品等物品，利用系爭土地對外通行，而受有相當於
    租金之利益，致伊受有損害。伊曾向法院起訴請求上訴人返
    還自90年7月1日起至95年6月30日止之不當得利，經原法院
    95年度重訴字第892號判決判命上訴人給付新台幣（下同）
    3,860,520元，該案已確定。詎上訴人仍以鐵門、設置警衛
    崗哨方式阻隔通行，迄97年9月26日始自行拆除大門右側門
    柱、圍牆及輕鋼架等物，爰依不當得利、侵權行為法律關係
    ，求為命上訴人給付自95年7月1日起至97年9月26日止，按
    系爭土地申報地價年息2％計算之不當得利或損害賠償，計
    1,972,658元【原審駁回被上訴人請求50,997元本息部分（
    1,972,658－1,921,661＝50,997），因被上訴人未上訴，此
    部分已確定】。
三、上訴人則以：系爭土地鄰近伊之廠房，為防閒雜人等出入，
    確保廠房安全，伊始設警衛查問進出系爭土地人員，並無排
    除他人占有或行走之意。又系爭土地上有被上訴人所有之老
    樹數棵，使用系爭土地面積達數十平方公尺，此部分面積應
    予扣除。另伊業於97年7月4日將先前阻隔系爭土地通行之鐵
    門拆除，被上訴人請求至97年9月26日止之不當得利，顯有
    未合等語，資為抗辯。求為命駁回被上訴人之訴及假執行之
    聲請；如受不利判決，願供擔保請准宣告免假執行。
四、原審為被上訴人一部勝訴、一部敗訴之判決，即判命上訴人
    應給付被上訴人1,921,661元，及自97年1月12日起至清償日
    止，按年息5％計算之利息，並諭知被上訴人、上訴人分別
    以64萬元、1,921,661元供擔保後，得、免假執行，另駁回
    被上訴人其餘之訴及假執行之聲請（被上訴人就其敗訴部分
    未上訴，已確定）。
    上訴人就其敗訴部分，聲明不服，其上訴聲明：(一)原判決關
    於不利於上訴人之部分廢棄。(二)上開廢棄部分，被上訴人在
    第一審之訴及假執行之聲請均駁回。
    被上訴人之答辯聲明：上訴駁回。
五、被上訴人主張系爭土地係台北市所有，地目為「道」，由被
    上訴人管理，被上訴人前以上訴人無權占用系爭土地，向法
    院起訴請求上訴人自90年7月1日起至95年6月30日止之不當
    得利，經原法院以95年度重訴字第892號判命上訴人應給付
    3,860,520元本息，並經本院96年度重上字第343號（下稱第
    343號）判決、最高法院97年度台上字第18號裁定駁回上訴
    人之上訴而確定在案，此有土地登記謄本、本院第343號判
    決書（見原審卷8頁至10頁、98頁至101頁）可查，復為上訴
    人所不爭執，堪信為真實。
六、被上訴人主張上訴人無權占有系爭土地，惟為上訴人所否認
    ，辯稱其為確保廠房安全，始設警衛查問進出系爭土地人員
    ，並無排除他人占有或行走之意云云。經查：
  (一)系爭土地鄰近上訴人工廠，其一端通往民宅以圍牆阻隔，另
    一端則對外連接道路，上訴人於系爭土地上鋪設柏油路面，
    於對外連接道路端設置鐵門、圍牆及地上物，於路面上方設
    有鐵棚架，路旁並以黃線繪製停車格停放包括上訴人公司所
    屬車輛等情，有現場照片可稽（見原審卷112頁至117頁、12
    0頁至125頁），復經原審現場勘驗，並囑託台北市大安地政
    事務所實施測量，製有勘驗測量筆錄、現場簡圖及土地複丈
    成果圖可參（見原審卷41頁至44頁、47頁、48頁），顯見上
    訴人係將系爭土地圈圍成其廠區之一部分，而占為己用，並
    未對外開放供不特定之人車通行。
  (二)上訴人雖辯稱已於97年7月4日自行拆除鐵門，並未再排除他
    人占有云云，並提出照片為證（見原審卷117-1頁），惟證
    人即於97年6月4日、同年8月8日及同年9月16日至現場訪視
    之台北市政府工務局新建工程處管理股股長鄒坤晃證稱：「
    6月4日（97年）鐵門鎖住，我與警衛人員講，是否開放通行
    ，我表明身分後，當時警衛通報被告（即上訴人）公司副理
    ，副理同意開放鐵門供我們通行，拍攝現場相關照片。」、
    「（97年9月16日是否同樣進行訪視？）是。我與承辦人員
    一起到現場，會同原告（即被上訴人）律師瞭解占用情況，
    當時巷道鐵門已拆除，進去時，警衛仍然有詢問我們的身分
    ，我有表明身分，警衛才讓我們通行」、「（是否每次去現
    場，都要透過警衛允許，才能進入巷道？）是」（見原審
    107頁反面至108頁），參照97年6月4日及97年9月16日現場
    照片（見原審卷65頁至93頁），上訴人亦不諱言：「巷道兩
    旁都是上訴人廠區，為防宵小進出，警衛才會詢問」、「除
    公司員工外，其餘均要盤問，也許上訴人手段有點逾越必要
    性，但沒有排除他人占有或行走之意」（見原審卷57頁反面
    、109頁），顯見上訴人於鐵門拆除後至證人於97年9月16日
    訪視日止，仍透過警衛盤問過濾人車進出系爭土地，縱其盤
    問在防宵小進出，則自非任何人均得隨意進出系爭土地，其
    對系爭土地仍有事實上管理力，上訴人辯稱其無排除他人占
    有或行走之意云云，顯非可採。至原審於97年9月26日勘驗
    現場時，系爭道路入口雖有警衛室，但未見警衛有何盤查、
    攔阻他人進出情形，上訴人既否認有占有情形，被上訴人復
    未舉證自97年9月17日以後上訴人對系爭土地仍有事實上支
    配占有情形，故上訴人無權占用系爭土地至97年9月16日止
    ，足堪認定。
七、按無法律上之原因而受利益，致他人受損害者，應返還其利
    益，民法第179條定有明文。又「城市地方房屋之租金，以
    不超過土地及其建築物申報總價年息百分之十為限」、「第
    97條、第99條及第101條之規定，於租用基地建築房屋均準
    用之」，土地法第97條第1項、第105條分別定有明文。另依
    平均地權條例施行細則第21條規定，公有土地以各該宗土地
    之公告地價為申報地價，免予申報。經查：
  (一)系爭土地係屬台北市所有，本應由被上訴人開闢為道路供公
    眾通行使用，然上訴人無權占有，將該土地圈圍成其廠區之
    一部分，專供其使用，致被上訴人無法有效利用系爭土地，
    自不能謂無損於被上訴人之權益。又依社會通常觀念，無權
    占有使用他人所有之土地，可能獲得相當於租金之利益，是
    被上訴人依據不當得利之法則，請求上訴人返還自95年7月1
    日起至97年9月16日止相當於租金之不當利益，自屬有據。
  (二)又系爭431-1地號土地面積為4平方公尺、435地號土地面積
    為616平方公尺，446-1地號土地面積為4平方公尺，計為624
    平方公尺（4+616+4＝624)，有土地登記謄本可稽。其上有5
    顆榕樹及1棵芒果樹，其坐落位置如附圖A、B、C、D、E、F
    所示，其地表部分所占面積合計14.4平方公尺，亦有本院98
    年10月12日勘驗筆錄、台北市大安地政事務所98年11月10日
    北市大第二字第09831629200號函附土地複丈成果圖可查（
    見本院卷43頁至46頁）。上開樹木所占用之地表部分，上訴
    人無從使用、收益，應予扣除，至超過地表部分之枝葉、樹
    根涵蓋之範圍，上訴人得就其地表平面部分為使用、收益，
    仍屬上訴人所占用，故上訴人實際占用系爭土地609.6平方
    公尺（624-14.4＝609.6）。
  (三)本院審酌系爭土地於95年7月1日至95年12月止之公告地價為
    每平方公尺63,600元，96年1月起之公告地價為每平方公尺
    70,600元，有公告現值及公告地價查詢表足憑（見原審卷10
    3頁至105頁），又系爭土地之地目係「道」，其利用價值顯
    較可供建築房屋使用之基地為低，且系爭土地貫穿上訴人之
    工廠，其一端臨接民宅，僅一端可對外通行，非屬交通要道
    ，及系爭土地之地理位置、鄰近地區繁榮程度及土地利用情
    形等一切情狀後，認依系爭土地公告地價年息2％計算上訴
    人占用系爭土地所受相當於租金之不當利益為適當。則按上
    訴人占用系爭土地面積609.6平方公尺，依上開公告地價年
    息2％計算結果，上訴人自95年7月1日起至95年12月31日之
    不當得利為387,706元（計算式：63,600×609.6×0.02×
    1/2＝387,706，元以下四捨五入，下同），自96年1月1日起
    至97年9月16日止之不當得利為1,471,538元【計算式：
    70,600×609.6×0.02×（1+259/365）＝1,471,538】，合
    計1,859,244元（387,706+1,471,538＝1,859,244）。
  (四)綜上，上訴人無權占有使用系爭土地，受有相當於租金1,85
    9,244元之不當得利，致被上訴人受有損害，被上訴人請求
    上訴人返還1,859,244元，即屬有據。
八、從而，被上訴人依民法第179條之規定，請求上訴人給付1,8
    59,244元，及自起訴狀繕本送達翌日即97年7月12日（於97
    年7月11日送達，送達回執見原審卷14頁）起至清償日止，
    按年息5％計算之利息部分，為有理由，應予准許，其逾此
    部分之請求，非屬正當。原審就上開應准許之部分，為上訴
    人敗訴之判決，並為供擔保准免假執行之諭知，並無不合。
    上訴意旨指摘原判決此部分不當，求予廢棄改判，為無理由
    ，應予駁回。原審就上開不應准許之部分（即判准62,417元
    本息，1,921,661－1,859,244＝62,417），為上訴人敗訴之
    判決，並為供擔保得假執行之諭知，尚有未合，上訴意旨指
    摘原審判決此部分不當，求為廢棄，為有理由，應由本院改
    判如主文第二項所示。
九、本件事證已臻明確，兩造其餘攻擊防禦方法及立論之證據資
    料，均經本院審酌後，對判決結果不生影響，爰無庸逐一論
    述，併此敘明。
十、據上論結，本件上訴為一部有理由，一部無理由，依民事訴
    訟法第449條第1項、第450條、第79條，判決如主文。
中    華    民    國    98    年    12    月    31    日
                  民事第十六庭
                      審判長法  官  王聖惠
                            法  官  邱瑞祥
                            法  官  呂淑玲
正本係照原本作成。
如不服本判決，應於收受送達後20日內向本院提出上訴書狀，其
未表明上訴理由者，應於提出上訴後20日內向本院補提理由書狀
（均須按他造當事人之人數附繕本）上訴時應提出委任律師或具
有律師資格之人之委任狀；委任有律師資格者，另應附具律師資
格證書及釋明委任人與受任人有民事訴訟法第466條之1第1項但
書或第2項（詳附註）所定關係之釋明文書影本。
中    華    民    國    99    年    1     月    4     日
                            書記官  明祖全
附註：
民事訴訟法第466條之1（第1項、第2項）：
對於第二審判決上訴，上訴人應委任律師為訴訟代理人。但上訴
人或其他法定代理人具有律師資格者，不在此限。
上訴人之配偶、三親等內之血親、二親等內之姻親，或上訴人為
法人、中央或地方機關時，其所屬專任人員具有律師資格並經法
院認為適當者，亦得為第三審訴訟代理人。

司法院資訊處製作；財團法人民間司法改革基金會備份。
